臺灣臺北地方法院民事判決　　　　　　 93年度簡上字第287號
上　訴　人　莊麗潔即台北市私立唐威廉美語短期補習班
訴訟代理人　莊秀銘律師
　　　　　　甘義平律師
　　　　　　姚本仁律師
被上訴人　　乙○○　　台北市○○路○段八十號六樓之一
訴訟代理人　林美倫律師
　　　　　　陳勵新律師
上列當事人間請求債務人異議之訴事件，本院於民國94年2月17
日言詞辯論終結，判決如下：
    主  文
上訴駁回。
第二審訟費用由上訴人負擔。
    事實及理由
一、上訴人起訴主張：兩造間請求排除侵害等事件，前經本院91
    年度簡上字第67號判決，以債務人即上訴人係依虹邦大樓民
    國89年6月12日及同年10月3日2次區分所有權人會議，未經
    全體區分所有權人過半數出席所為之無效決議，將其所有之
    「唐威廉兒童美語暨圖案」廣告招牌2面（下稱系爭廣告招
    牌），設置於被上訴人所有門牌號碼臺北市○○路○段91號6
    樓之3建物外牆面上（下稱被上訴人所有系爭建物外牆），
    屬無權占有為由，於92年8月6日本院91年度簡上字第67號判
    決上訴人應將系爭廣告招牌拆除，返還該外牆之占用部分予
    全體區分所有權人確定，被上訴人隨即聲請強制執行。現虹
    邦大樓於92年8月26日經全體區分所有權人66戶過半數之38
    戶及其區分所有權比例合計過半數之出席，以出席人數過半
    數之34戶及其區分所有權比例占出席人數區分所有權合計過
    半數之同意，通過追認89年6月12日及同年10月3日區分所有
    權人會議之廣告招牌統一懸掛於其本層樓上緣與上層窗戶之
    水泥外牆上之決議（下稱系爭決議），因上訴人懸掛系爭廣
    告招牌已完全符合區分所有權人會議之決議內容，且被上訴
    人早在89年間就同意上訴人將系爭廣告招牌懸掛於該外牆面
    上，故非無權占有，因認有強制執行法第14條第1項之足以
    消滅或妨害債權人即被上訴人請求之事由發生，爰提起本訴
    等語。原審駁回上訴人之請求，上訴人不服，提起上訴，並
    聲明：(一)原判決廢棄；(二)右廢棄部分，臺灣臺北地方法院92
    年度執字第30531號清償債務強制執行事件所為之強制執行
    程序應予撤銷。
二、被上訴人則以：虹邦大樓並未成立管理委員會，亦未向地方
    主管機關報備，並無公寓大廈管理條例之適用，其於92年8
    月26日所召開區分所有權人會議作成之決議，自屬無效；又
    該次區分所有權人會議，其召集人未於開會前15日以書面載
    明開會內容，通知各區分所有權人，且該會議係針對約定外
    牆專供特定人設置廣告招牌係屬約定專用部分之事項，應經
    特別決議，惟其以普通決議方式為之，違反92年12月31
    日修正公布施行前之公寓大廈管理條例（下稱修正前公寓大
    廈管理條例）第28條前段、第3條第5款、第31條第5款之規
    定，該決議自屬無效或不成立。另系爭廣告招牌懸掛之外牆
    雖為共用部分，然仍屬被上訴人所有系爭建物之一部分，屬
    被上訴人單獨所有，區分所有權人會議固得經決議限制被上
    訴人使用，但非表示區分所有權人會議未經被上訴人同意，
    即可以決議之方式侵害被上訴人之個別所有權，虹邦大樓之
    前開決議對被上訴人不生效力。另兩造於89年間係協議如果
    7樓住戶同意其懸掛於6樓外牆上之「數學許老師」招牌挪至
    7樓外牆，伊則同意上訴人之系爭廣告招牌設置於系爭建物6
    樓外牆，然上訴人未與7樓住戶協調逕自拆下被上訴人之「
    數學許老師」招牌並懸掛於7樓外牆，導致7樓住戶持蚊帳將
    被上訴人招牌遮住並自訴被上訴人犯竊佔罪，故兩造間之上
    開協議不生效力，縱使被上訴人曾同意上訴人將系爭招牌懸
    掛於系爭建物外牆，被上訴人亦曾多次表示不同意上訴人懸
    掛招牌，並曾以訴狀為終止及撤銷該同意之意思表示，上訴
    人亦無權使用被上訴人所有系爭建物之外牆等語，資為抗辯
    。並聲明：上訴駁回。
三、兩造不爭執事項：（見本院93年5月24日準備程序筆錄）
  (一)台北市○○路○段91號5樓之3係上訴人向訴外人即屋主甲○
    ○承租，同號6樓之3之系爭建物係被上訴人所有。
  (二)系爭建物外懸掛「唐威廉兒童美語暨圖案」招牌2面。
  (三)虹邦世界大樓於92年8月26日所召開之區分所有權人會議，
    係於92年8月20日送達各區分所有權人，且該會議就89年6月
    12日及同年10月3日就大樓橫式廣告招牌設置事項達成決議
    ，其決議方法符合公寓大廈管理條例第29條第1項之普通決
    議比例，但不符同法第31條第1項之特別決議比例。
四、本件兩造爭執之點在於92年8月26日虹邦大樓所召開區分所
    有權人會議，有無公寓大廈管理條例之適用？該會議未於15
    日前通知各區分所有權人，所為決議是否無效或不成立？系
    爭決議是否須經特別決議？又上訴人是否得因系爭決議而主
    張有權占有系爭建物之外牆？爰析述如下：
  (一)按為加強公寓大廈之管理維護，提昇居住品質，乃制定公寓
    大廈管理條例，此觀諸該條例第1條第1項之規定自明。又92
    年12月31日修正公布前之公寓大廈管理條例第26條僅規定公
    寓大廈區分所有權人會議訂定之規約，並向地方主管機關報
    備，惟並無未成立管理委員會或未向地方主管機關報備之公
    寓大廈，即無條例適用之規定。故凡有關公寓大廈之管理與
    維護，無論該公寓大廈是否成立管理委員會或向地方主管機
    關報備，均有公寓大廈管理條例之適用。本件被上訴人主張
    虹邦大樓未設成立管理委員會，亦未向地方主管機關報備，
    縱然屬實，依前開意旨，虹邦大樓有關該大樓之管理維護，
    仍有公寓大廈管理條例之適用，故被上訴人抗辯虹邦大樓於
    92年8月26日所召開之區分所有權人會議無公寓大廈管理條
    例之適用，核屬無據，要不足採。
  (二)次按公寓大廈管理條例就區分所有權人會議之召集程序或決
    議方法，有違反法令或章程之決議效力為何？固未規定，此
    應屬法律漏洞，須類推適用其他規定填補之。又民法第56
    條第1項規定：「總會之召集程序或決議方法，違反法令或
    章程時，社員得於決議後3個月內請求法院撤銷其決議，但
    出席社員，對於召集程序或決議方法，未當場表示異議者不
    在此限」，此賦予當場表示異議之社員向法院提起撤銷訴訟
    之訴權，已充分平衡決議之安定性與社員異議之權利，而觀
    諸區分所有權人會議之性質與民法社團均屬人的結合，有其
    相似性，在相同情形應相同處理之法理，自應類推適用民法
    前開關於社團總會決議之規定，僅得由未喪失異議權之區分
    所有權人於決議後三個月內訴請法院撤銷。查本件虹邦大樓
    於92年8月26日召開之區分所有權人會議，係於92年8月20日
    始以書面通知各區分所有權人等情，為兩造所不爭，如前所
    述，該會議之召集程序固違反修正前公寓大廈管理條例第28
    條之應於開會前15日以書面通知之規定，其召集程序固有瑕
    疵，惟於會議中作成之決議並未經撤銷等情，亦為兩造所不
    爭，故虹邦大樓於92年8月26日所作成系爭決議未經撤銷前
    ，依前開意旨，仍屬有效，被上訴人抗辯系爭決議因召集程
    序違反規定而無效或不成立，自屬無據。
  (三)再按關於區分所有權人會議之決議，依修正前公寓大廈管理
    條例第29條第1項規定：除本條例或規約另有規定外，應有
    區分所有權人過半數及其區分所有權比例合計過半數之出席
    ，以出席人數過半數及其區分所有權比例占出席人數區分所
    有權合計過半數之同意行之；同條例第31條則特別規定：一
    規約之訂定或變更。二公寓大廈之重大修繕或改良。三公寓
    大廈有第十三條第二款或第三款情形之一須重建者。四住戶
    之強制遷離或區分所有權之強制出讓。五約定專用或約定共
    用事項者，應有區分所有權人三分之二以上及其區分所有權
    比例合計三分之二以上出席，以出席人數四分之三以上及其
    區分所有權比例占出席人數區分所有權四分之三以上之同意
    行之。核其列舉情形，均為重大影響區分所有權之權益，並
    無公寓大廈管理條例第8條第1項所規定「公寓大廈周圍上下
    、外牆面、樓頂平台及防空避難室，非依法令規定並經區分
    所有權人會議之決議，不得有變更構造、顏色、使用目的、
    「約定專用或約定共用事項」應屬區分所有權人間對於使用
    大樓空間情形之約定，至大樓外牆招牌之懸掛方式，僅為大
    樓管理事項，非屬該款情形，無須以特別決議方式表決。查
    虹邦大樓係針對大樓外牆橫式招牌設置事項作成系爭決議，
    其內容為「虹邦大樓外牆橫式廣告招牌設置，以1樓懸掛於
    其本樓層上緣及上層2樓窗戶之水泥外牆上（必需低於上樓
    層窗戶下緣），2樓懸掛於其本樓層上緣及上層3樓窗戶之水
    泥外牆上（必需低於上樓層窗戶下緣），3樓懸掛於其本樓
    層上緣及上層4樓窗戶之水泥外牆上（必需低於上樓層窗戶
    下緣），其它各樓層以此標準及方式得懸掛橫式廣告招牌。
    」等情，有虹邦大樓區分所有權人會議出席會議名單影本可
    憑（原審卷第23頁），觀其內容乃係虹邦大樓針對其外牆橫
    式招牌之懸掛位置所作成之決議，應屬大樓對其外牆之管理
    事項，尚非約定供特定區分所有權人使用，自無經特別決議
    方式表決之必要，被上訴人抗辯系爭決議以普通決議方式表
    示違反公寓大廈管理條例之規定而不成立或無效，自不足採
    。
  (四)又按修正前之公寓大廈管理條例第8條第1項規定：「公寓大
    廈周圍上下、外牆面非依法令規定並經區分所有權人會議之
    決議，不得有變更構造、顏色、使用目的、設置廣告物或其
    他類似之行為。」，故有關本件虹邦大樓外牆之事項，依前
    開規定，自須經區分所有權人會議同意，始得為之。查上訴
    人主張其有權將系爭招牌懸掛於被上訴人所有系爭建物之外
    牆等情，並提出系爭決議為據，惟細繹上訴人所述，其所有
    之系爭招牌懸掛於被上訴人所有系爭建物之外牆，係使用該
    外牆經系爭招牌懸掛之特定部分，故上訴人主張就系爭建物
    外牆之特定部分主張其有權使用。惟依上訴人所提之系爭決
    議，其內容僅係針對虹邦大樓外牆橫式招牌所應懸掛之位置
    作成決議，如前所述，並非就「同意上訴人使用系爭建物外
    牆之特定部分」之事項所作成之決議，上訴人主張依據系爭
    決議其有權懸掛系爭招牌於被上訴人所有建物之外牆，自屬
    無據。
  (五)末按執行名義成立後，如有消滅或妨礙債權人請求之事由發
    生，債務人得於強制執行程序終結前，向執行法院對債權人
    提起異議之訴。強制執行法第14條第1項前段定有明文。查
    上訴人主張以執行名義即本院91年度簡上字第67號判決確定
    前發生之被上訴人於89年5月間同意其將系爭招牌懸掛於系
    爭建物外牆之事實，提起本件債務人異議之訴，核與前開規
    定不符，即屬無據。
五、綜上所述，本件上訴人主張其於執行名義成立後，業經虹邦
    大樓區分所有權人會議決議通過，其有權懸掛系爭招牌於大
    樓外牆，為不可採。從而，上訴人主張其依強制執行法第14
    條之規定提起本件債務人異議之訴，請求撤銷本院92年度執
    字第30531號強制執行程序為無理由，不應准許。原審為上
    訴人敗訴之判決，並無不合。上訴意旨指摘原判決不當，求
    予廢棄改判，為無理由，應予駁回。
六、因本案事證已臻明確，兩造其餘主張陳述及所提之證據，均
    毋庸再予審酌，附此敘明。
七、訴訟費用之負擔：民事訴訟法第78條。
中　　 華　 　民　　國　　94　　年　　3　　月　　 3　　日
                       民事第六庭審判長法　官　吳光釗
                  　　　　　　　  　　 法　官　陳怡雯
                                       法  官  李媛媛
正本係照原本作成
本判決不得上訴
中　　 華　　民　 　國　　94　　年　　3　　月　　7 　　日
                                       書記官  林秀妙
